臺灣高等法院臺中分院民事判決　九十一年度上易字第四０號
　　上　訴　人　丁○○
　　被 上訴 人　丙○○
　　被 上訴 人　甲○○
　　訴訟代理人　乙○○
右當事人間分割共有物事件，上訴人對於中華民國九十年九月二十四日臺灣彰化地方
法院八十八年度訴字第一一一一號第一審判決提起上訴，本院判決如左：
    主      文
原判決廢棄。
兩造共有坐落彰化縣芬園鄉○○段六三八之一地號、地目建、面積０．０二四二公頃
土地分割為如附圖一所示編號：Ｂ部分面積０．０００四公頃、Ｃ部分面積０．００
一六公頃及Ｄ部分面積０．００二八公頃，分歸被上訴人丙○○取得；Ｅ部分面積０
．００一七公頃、Ｆ部分面積０．００二三公頃及Ｇ部分面積０．０００二公頃，分
歸上訴人取得；Ａ部分面積０．０一五二公頃，分歸上訴人、被上訴人丙○○及甲○
○依序按應有部分一五二００分之一一三五七、一五二００分之一八二六、一五二０
０分之二０一七比例共同取得。
第一、二審訴訟費用由兩造按如附表所示原應有部分比例負擔。
    事實及理由
一、上訴人聲明：(一)原判決廢棄，(二)兩造共有坐落彰化縣芬園鄉○○段六三八之一地
    號、地目建、面積０．０二四二公頃土地分割為如附圖二所示編號：Ａ部分面積
    一五五．五七平方公尺，分歸上訴人取得；Ｂ部分面積六六．二六平方公尺分歸
    被上訴人丙○○取得；Ｃ部分面積二０．一七平方公尺，分歸被上訴人甲○○取
    得。被上訴人聲明，丙○○求為判決：上訴駁回；甲○○求為適當判決，並予原
    物分割。
二、上訴人主張：坐落彰化縣芬園鄉○○段六三八之一地號、地目建、面積０．０二
    四二公頃土地（下稱系爭土地）為兩造所共有，每人所有權應有部分各如附表所
    示。系爭土地並無依其使用目的不能分割之情形，兩造間亦無不為分割之約定，
    惟未能達成分割之協議等情。又系爭土地分割方法，原稱應採如原判決附圖一所
    示，嗣於本院先則稱應採如本附圖二所示，繼又謂同意如附圖一（即原判決附圖
    二）所示。爰求為准就系爭土地為原物分割之判決。
三、被上訴人丙○○則以：兩造曾於七十七、八年間，就系爭土地訂有合建契約，兩
    造間顯已就共有物之分割，達成協議，上訴人訴請裁判分割，為無理由等語置辯
    。被上訴人甲○○以：伊欲將土地取回，但不願所分土地當成道路使用等語，資
    為抗辯。又被上訴人丙○○原對分割方法爭執，嗣於本院言詞辯論期日最後陳明
    同意如附圖一所示方法為分割。
四、查上訴人主張系爭土地為兩造所共有，其應有部分各如附表所示之事實，業據提
    出土地登記簿謄本為證，且為被上訴人所不爭，堪信為真實。按各共有人，得隨
    時請求分割共有物。其分割之方法，不能協議決定者，法院得因任何共有人之聲
    請，命為以原物分配於各共有人。民法第八百二十三條第一項前段、八百二十四
    條第二項第一款分別定有明文。系爭土地地目建，依物之使用目的，並無不能分
    割之情形。兩造就系爭土地亦無不為分割之約定，為兩造承認，復不能協議定分
    割之方法（另如後述），則上訴人請求法院判決分割，洵無不合。
五、雖被上訴人丙○○辯稱：兩造間對於系爭土地已有分割之協議云云，並於原審提
    出兩造於七十七年十一月十九日、同年月二十三日、七十八年一月四日及七十九
    年五月間就系爭土地訂立合建契約書、補充契約書、土地使用同意書及繼續履行
    契約同意書影本等件以證。惟查，被上訴人丙○○係與系爭土地共有人及訴外多
    名不同土地所有人就十餘筆土地簽立合建契約，依所訂合建契約，載及上訴人、
    被上訴人甲○○及訴外人等（以下簡稱上訴人等）提供土地，被上訴人丙○○興
    建房屋，按約定比例分配所建房屋（包括房屋基地及公共設施），兩造就其分得
    房屋，各以自己或指定之人名義，申請建造執照等情以觀，殆見兩造訂約之真意
    ，要係被上訴人丙○○承攬興建上訴人等分得之房屋，而上訴人等則將其應給付
    報酬，充作被上訴人丙○○買受分歸其所有房屋基地之價金，性質上應屬承攬與
    買賣之混合契約。又該合建契約書第十一條復載：「甲方（指上訴人等）應於本
    工程結構完成時，備全有關土地分割、過戶等證件，交由乙方（指被上訴人丙○
    ○）辦理土地登記」（原審卷二七頁），觀此約定，被上訴人丙○○應將合建之
    房屋依約完成結構工程後，上訴人等始有交付土地過戶所需證件之義務，且依另
    案本院八十五年度上字第七○九號履行契約等事件確定判決理由，中載：被上訴
    人丙○○尚未依約完成系爭之房屋興建工程，則其請求地主應將土地所有權狀、
    印鑑證明書、土地所有權移轉登記聲請書等有關土地過戶證件交付被上訴人丙○
    ○，係屬無據等旨。足徵上述合建契約，顯與單純之土地協議分割並非相同，難
    認兩造間就系爭土地有達成分割之協議。被上訴人丙○○關此所辯，自無足取。
六、關於系爭土地分割方法，分述如下：
  (一)系爭土地經原審法院會同彰化地政事務所派員鑑測，製有附圖一（即八十九年二
    月十八日複丈）足按。其編號：Ａ部分面積０．０一五二公頃土地為既成柏油道
    路。Ｂ部分面積０．０００四公頃土地上有鋼筋混凝土造三樓建物。Ｃ部分土地
    上有：(1)騎樓，面積一三．五四平方公尺與(3)騎樓，面積一．二三平方公尺，共
    計一四．七七平方公尺；(2)地面層，面積一．二三平方公尺。合計０．００一六
    公頃，為鋼筋混凝土造三樓建物。Ｄ部分土地上有：(1)騎樓，面積一四．六七平
    方公尺；(2)地面層，面積一三．三三平方公尺。合計０．００二八公頃，為鋼筋
    混凝土造三樓建物。Ｂ、Ｃ、Ｄ部分地上建物所有權人均係被上訴人丙○○。又
    Ｅ、Ｆ、Ｇ部分土地上分別為：空地面積一七平方公尺；地面層面積二三平方公
    尺，其上有鋼筋混凝土造二樓建物；圍牆內空地，面積二平方公尺，合計０．０
    ０四二公頃（即合建契約中編號Ａ１房屋之空地及地面層）。該Ｆ部分地上建物
    起造人為上訴人之妻王泡及訴外人陳瓊耀。前開房屋均已完工並合法取得使用執
    照，此有原審勘驗筆錄、附圖一之複丈成果圖及系爭土地上興建房屋所申請建築
    執照及使用執照、建築改良物所有權狀、建物登記謄本等相關資料可稽（原審卷
    五六至五七、六二、一二０至一二四頁；本院卷五０、八二至八三、九二至九七
    頁）。復經本院受命法官依上訴人聲請履勘現場查明無異，有勘驗筆錄及略圖可
    參。核此附圖一方案，上訴人及被上訴人丙○○於本院行言詞辯論將終結時，均
    表明同意之（本院卷八九、九０頁），洵非無因，應堪憑採。
  (二)系爭土地依都市計劃，部分為計劃道路、部分為住宅區尚未分割，有彰化縣芬園
    鄉公所九十年六月四日九０芬鄉建設字第四０七九號函暨檢附該鄉都市計劃圖節
    影本足憑（原審卷二三二至二三四頁），亦有彰化縣彰化地政事務所八十九年三
    月十四日函附繪製著色標明現場道路位置所在簡圖可考（原審卷六八、六九頁）
    。足見系爭土地面積０．０二四二公頃之範圍內，顯然存有計劃道路，已有０．
    ０一五二公頃為既成道路，占其總面積六成以上，其餘部分土地所築前述建物係
    分屬被上訴人丙○○所有（即附圖一所示Ｂ、Ｃ、Ｄ部分），暨上訴人之妻王泡
    及訴外人陳瓊耀所有（即附圖一所示Ｆ部分），被上訴人甲○○在系爭土地上則
    無建物。按共有物分割之方法，須先就原物分配，於原物分配有困難時，始予變
    賣，以價金分配於各共有人。而就原物分配時，如發見共有人中有不能按其應有
    部分受分配者，亦得以金錢補償之，並非定出於變賣之一途（最高法院五十一年
    臺上字第二七一號判例參照）。此觀民法第八百二十四條規定意旨亦明。原審固
    認系爭土地應以變價方式分割，然依原審卷附建築改良物所有權狀及使用執照所
    載以稽，系爭土地如附圖一所示Ｂ、Ｃ、Ｄ部分建物（門牌彰化縣芬園鄉○○路
    九七巷十二弄四五、四三、四一號）均為三層鋼筋混凝土造樓房，建築完成日期
    皆八十四年一月二十六日（原審卷一二一至一二三頁）；Ｆ部分建物（門牌同弄
    三九號）則為地上二層ＲＣ構造樓房，完工日期為八十三年十一月十日（原審卷
    一二四頁），迄今均未逾十年，尚屬新建物，應有保留價值。苟系爭土地採取變
    價方式分割，因其上除既成計畫道路外，有各該建物存在，勢必造成應買意願低
    落，即便第三人願意買受，亦易肇致糾葛；而若因此由被上訴人以低價或由訴外
    他人買得，則上訴人位於系爭土地上之建物將難以保留，均無法求得其平，尚非
    妥適。即被上訴人丙○○嗣亦陳以如採附圖一所示方案分割，伊就不主張變價分
    割（本院卷八九頁）。顯見變價分割，並非妥當甚明。基此，系爭土地仍以原物
    分割為適當。乃被上訴人丙○○在原審及於本院一度抗辯主張，系爭土地應採變
    價分割云云，顯不足採。
  (三)按原物分配應審酌共有人之應有部分比例，系爭土地上建築物之構造、位置、法
    令之限制、整體共有人之經濟利益等因素，資為通盤考量，俾作最合理之分割方
    法。本件上訴人於原審所提出如原判決附圖一（即該地政事務所八十九年四月二
    十一日複丈成果圖）之分割方案，為被上訴人所反對，上訴人於本院已不再主張
    此方案，茲不贅述。雖上訴人於本院一度主張依附圖二（即彰化地政事務所於九
    十一年四月二十五日複丈）所示為分割，但查：此附圖二方案，係就系爭土地由
    北至南分成Ａ、Ｂ、Ｃ三部分，Ａ部分面積一五五．五七平方公尺，分歸上訴人
    取得；Ｂ部分面積六六．二六平方公尺，分歸被上訴人丙○○取得；Ｃ部分面積
    二０．一七平方公尺，分歸被上訴人甲○○取得。此分割方式固有能使上訴人所
    欲居住之建築物，與被上訴人所興建之建築物得以保留不拆，均同於附圖一所示
    之優點，惟如此分割方式，將使被上訴人丙○○所單獨分得東側一部土地、上訴
    人所單獨分得東側大部分土地及被上訴人甲○○所單獨分得全部土地，均在既成
    計畫道路用地上。按共有道路，除請求分割之共有人，願就其分得部分土地為他
    共有人設定地役權外，原則上不得分割（最高法院五十八年臺上字第二四三一號
    判例參照），該方案違背上開原則，已不足採。況被上訴人甲○○分割後所得土
    地面積僅有二０．一七平方公尺，無法單獨建築使用，益明此方案為非可取。
  (四)附圖一所示分割方案係依系爭土地建築現況所為，將該土地分為Ａ、Ｂ、Ｃ、Ｄ
    、Ｅ、Ｆ、Ｇ計七部分如上，並將Ｂ、Ｃ、Ｄ部分按其上建物所有權使用現況分
    歸被上訴人丙○○取得，Ｅ、Ｆ、Ｇ部分分歸上訴人取得，且將Ａ部分既成道路
    分歸兩造按如主文第二項所示應有部分比例共同取得，既符合使用現況、當事人
    利益，又符合共有道路不宜分割之原則，堪稱妥適。被上訴人甲○○依此方式分
    割，雖僅能就Ａ部分既有道路保持共有，然該部分既屬計畫道路所在，除依法定
    情形加以利用外，如俟諸彰化縣政府等行政機關應以較公告現值為優之價格徵收
    ，則被上訴人甲○○所能分得之補償費，當不遜於若分得如附圖二所示Ｃ部分特
    定位置，仍僅供作路地使用者，對其尚無明顯不利，更何況附圖二及原判決附圖
    一所示分割方案，乃至變價分割方式，均不可採，詳如上述。被上訴人甲○○又
    迄未陳述舉提其他適切分割方案憑測，自以附圖一所示方案分割為當。至被上訴
    人甲○○於原審另謂伊未同意與被上訴人丙○○合建房屋，亦未在合約書上蓋印
    章及捺手印，不知系爭土地為何遭人興建房屋乙節，以及兩造其餘有關合建契約
    之攻防舉證，攸關合建契約之成立及效力等別一問題，核與本件基於共有物分割
    請求權（其性質為形成權之一種）為請求者無涉，併此敘明。
七、基上，本院顧及均衡原則，並審酌各共有人之利害關係、目前使用現況、意願、
    共有物之性質及其分得部分所得利用之價值暨其他經濟效用等情形，認為如附圖
    一所示分割方法，自屬可採。再系爭土地面積非鉅，按此分割方式，各共有人應
    無不能按其應有部分受分配之情形，兩造亦均表明並無鑑價之必要（本院卷六四
    、七一頁），自無不可。
八、綜上所述，上訴人請求分割系爭土地，應依前述如附圖一所示方法分割。原審所
    命變價分割方法，尚有未當。上訴論旨，求予廢棄，為有理由，應由本院廢棄改
    判。
九、據上論結，本件上訴為有理由。依民事訴訟法第四百五十條、第七十八條、第八
    十一條第二款、第八十五條第一項但書、判決如主文。
中　　　華　　　民　　　國　　九十一　　年　　　七　　　月　　　九　　　日
~B1民事第五庭審判長法　官　陳滿賢
~B2　　　　　　　　法　官　古金男
~B3　　　　　　　　法　官　簡清忠
右為正本係照原本作成。
不得上訴。
~B　　　　　　　　書記官　瑞芳
中　　　華　　　民　　　國　　九十一　　年　　　七　　　月　　 十八　　 日
附表：
編號   共有人姓名     原應有部分
 一      丁○○       二八分之一八
 二      丙○○       三三六分之九二
 三      甲○○       三六分之三
　　　　　　　　　　　　　　　　　　　　　　　　　　　　　　　　　　　　Ｙ
